【裁判字號】    95,易,356
【裁判日期】    950810
【裁判案由】    恐嚇等
【裁判全文】
臺灣高雄地方法院刑事判決               95年度易字第356號
公  訴  人  臺灣高雄地方法院檢察署檢察官
被      告  甲○○
                    屯區戶政事務所）
            丙○○
上列被告等因恐嚇等案件，經檢察官提起公訴（95年度偵字第
2000號）及移送併辦（臺灣臺中地方法院檢察署95年度偵字第
9147號 ），本院判決如下：
    主  文
甲○○共同意圖為自己不法之所有，以恐嚇使人將本人之物交付
，未遂，處有期徒刑壹年。
丙○○共同意圖為自己不法之所有，以恐嚇使人將本人之物交付
，未遂，處有期徒刑伍月，如易科罰金，以銀元參佰元即新臺幣
玖佰元折算壹日。
    事  實
一、甲○○與丙○○前為男女朋友，於民國94年12月20日下午3
    時許，2 人一同前往高雄市苓雅區○○○路825 號之「直航
    小客車租賃有限公司」（下稱直航租車公司）凱旋店，由丙○○擔任保證人，向直航租車公司租用車牌號碼4932-JM 號
    之自用小客車1 部，雙方約定租期為1 日，租金為新台幣（
    下同）1600元。租車後該車輛即交由甲○○使用，惟於翌日
    租期屆至時，甲○○並未歸還車輛，並基於意圖為自己不法
    所有之概括犯意，將該持有之車輛侵占入己，丙○○對此並
    不知情。嗣於同年月30日某時許，甲○○與丙○○相偕前往
    高雄市○○○路161 號之「神鷹二輪館」（即展鷹機車行）
    ，由甲○○租用車號為836-XAA 號重型機車1 部，丙○○則
    仍擔任保證人，雙方約定租期為1 日，租金為4000元，惟翌
    日租期屆至時，甲○○並未將該機車返還，且承上開同一侵
    占之概括犯意，並與丙○○共同意圖為自己不法所有，基於
    侵占及恐嚇取財之犯意聯絡，先將該持有之機車占為己用後
    ，於95年1 月2 日某時，再由甲○○以其行動電話傳送簡訊
    之方式，向神鷹二輪館老闆戊○○恫稱：須交付3 萬元後始
    返還該機車等語，以此恐嚇言語勒索金錢，始願將車交還，
    致戊○○擔心機車遭損壞或變賣而心生畏懼，乃應允交付金
    錢。同年月3 日下午某時，甲○○即將其身上之鍾馗刺青圖
    案照片（下稱刺青照片）1 張交與丙○○，丙○○旋於同日
    晚間7 時30分許，前往神鷹二輪館向戊○○取款，惟因戊○○預先報警處理，於交付款項之前為警當場查獲而未遂，並
    當場扣得上開照片。
二、案經乙○○、丁○○及戊○○訴由高雄市政府警察局前鎮分
    局報告臺灣高雄地方法院檢察署檢察官偵查起訴及臺灣臺中
    地方法院檢察署檢察官主動偵查後移送併辦。
    理  由
一、本判決所引用據以認定被告甲○○、丙○○上開犯罪事實之
    各項證據，除於準備程序中詢問當事人並使其就證據能力之
    有無表示意見，當事人對其證據能力均不爭執外，本院於審
    判期日，復依各該證據不同之性質，依法定調查程序及法定
    調查方法，以交互詰問、提示並告以要旨等方式逐一調查，
    並使當事人表示意見，本院亦查無法定證據取得禁止及證據
    使用禁止之情形，故認所引用各項證據資料，均具證據之適
    格，合先敘明。
二、被告甲○○及丙○○於本院審理中固不否認於上開時、地分
    別向直航租車行及神鷹二輪館租用汽車及機車之事實，被告
    甲○○並坦承有侵占上開所承租車輛之犯行，惟矢口否認涉
    犯恐嚇取財之罪，辯稱：我是基於朋友立場向神鷹二輪館的
    老闆開口，我是想向他借錢云云；被告丙○○雖另承認持被
    告甲○○之刺青照片至神鷹二輪館向戊○○取款之事實，惟
    矢口否認有何侵占及恐嚇取財犯行，辯稱：我不知道被告甲○○沒有將車子返還，他說有把租車的費用給車行戊○○先
    生，也有把機車還給車行，我不知道都是騙我的，若是我真
    的有恐嚇戊○○，我怎麼可能單獨一人去拿錢，且戊○○是
    見過世面之人，不可能因為我一個女子前往取款而感到害怕
    云云。經查：
（一）上開被告甲○○與丙○○共同向直航租車公司及神鷹二輪
      館租車，於租期屆至後，並未返還所承租之車輛之事實，
      業經證人即直航租車公司店長乙○○於警詢中陳稱：「被
      告甲○○與丙○○於94年12月20日下午3 時許到車行租車
      ，由丙○○擔任保證人，約定租期1 天1500元，翌日下午
      3 時許租期屆至時，我有打租約上所留的電話0000000000
      號行動電話向甲○○催討，他有答應要還車，但之後就打
      不通了，打丙○○留的電話也打不通。」等語；及神鷹二
      輪館老闆戊○○於本院審理時證述：「被告租車逾期之後
      ，我先打他們所留下來的電話，但是他們都沒有接電話。
      然後第2 天再打，是一位小姐接電話，我們就結束對話，
      然後她說她不知道，後來甲○○打電話進來，電話也有顯
      示甲○○另1 支行動電話，甲○○告訴我說他出車禍，所
      以要處理事情，希望緩幾天還，然後就掛電話了，然後我
      打回去，他就不接電話。」等語明確，並有直航租車公司
      小客車租賃契約及神鷹二輪館大型重型機車租賃契約各1
      紙在卷足憑，堪認被告甲○○自白涉犯上開侵占犯行與事
      實相符。
（二）被告甲○○與丙○○雖均否認有對戊○○為恐嚇取財之犯
      行，惟據戊○○到庭證稱：「對方先傳簡訊內容給我，簡
      訊內容有談到車子要拿錢去談價錢的問題，因為他說他最
      近有困難，所以提出要求，才願意還車。後來我們就談成
      3 萬元，然後就是丙○○拿著一個信封，裡面裝有甲○○
      的刺青照片，來跟我拿錢。」（見本院卷第174 頁），此
      與被告甲○○自承：「戊○○當初叫我還車的時候，我跟
      他說我有困難，所以證人才願意給我3 萬元，後來我不方
      便跟他說電話，才用別人的手機傳簡訊。」等語（見本院
      卷第175 頁）相合，足見被告甲○○確有要求戊○○給付
      3 萬元始願意還車之行為，證人戊○○所述情節自非虛妄
      。據此觀之，被告甲○○以簡訊方式向戊○○稱有困難不
      能還車，需談價錢等語，致戊○○擔心車輛無法取回而心
      生畏懼，遂應允以3 萬元之代價換取被告甲○○返還該承
      租之機車，行為顯已該當刑法恐嚇取財之構成要件無訛，
      被告甲○○辯稱係以朋友立場向戊○○借錢云云，顯屬無
      稽，自無足取。
（三）另被告丙○○於本院審理時雖辯稱不知被告甲○○向戊○○恐嚇取財，是被告甲○○叫我拿他刺青紋身的照片向戊○○先生拿錢，他說他向朋友借錢，我只要拿這張照片，
      他朋友就知道是他要拿錢云云。然查：被告甲○○與戊○○並非朋友關係，已見前述，而被告丙○○與被告甲○○
      一同至神鷹二輪館租車一節，被告丙○○亦不否認，而租
      車論價，填寫資料等情，與一般顧客租車並無兩樣，是被
      告丙○○對於戊○○與被告甲○○並非朋友之情，自難諉
      為不知。又被告丙○○取得被告甲○○刺青照片之經過情
      形，先稱：「有一天甲○○的朋友打電話並拿照片給我，
      說甲○○會與我聯絡」等語（見偵查卷第37頁），與上開
      陳稱係被告甲○○交付照片給伊一節，前後顯有不符，亦
      與被告甲○○陳稱係伊拿照片給被告丙○○之情不合（見
      本院卷第129 頁）。而有關照片係向被告甲○○取得或向
      被告甲○○之朋友取得，並非難以記憶之枝節事項，被告
      丙○○先後陳述不一，且與被告甲○○供述不合，不無避
      重就輕之嫌。又被告甲○○雖稱被告丙○○不知道信封內
      裝的是什麼東西云云（見本院卷第175 頁），此亦與被告
      丙○○自陳：「（問：當時何以拿有鐘馗刺青的照片給戊○○？）當時甲○○要我幫他去向張先生拿錢，因為他沒
      有出面，只要我拿這張照片給張先生，張先生就知道是他
      ，因為鐘馗刺青的照片是甲○○身上刺青的照片。」等語
      （見本院卷第13頁）互有矛盾，顯見被告甲○○上開陳述
      係曲意迴護之詞，不足採信。
（四）據證人戊○○到庭結證：「1 月3 日丙○○到我店裡面，
      在他到達前半個小時，甲○○曾經打電話給我，問我說錢
      準備好了沒有，丙○○也有打電話，說問我是不是張老闆
      ，問我說錢準備好了沒有，她要來拿錢。到了之後，丙○○就拿一個信封，裡面裝有1 張相片，是甲○○的身上鍾
      馗刺青照片，問我認不認識這個人，然後就說要準備拿錢
      。還說如果馬上把錢給她的話，她走了以後，就會馬上打
      電話告訴我車子在哪裡。」等語（見本院卷第79頁），與
      其在警詢及偵查中所述大致相符。戊○○係單純車行機車
      出租人，與被告素無怨隙，當無設詞攀誣之必要，所述應
      堪憑信。準此，被告甲○○交付其身上鐘馗刺青照片被告
      丙○○，再由被告丙○○持向戊○○取款，該照片上之刺
      青圖案，一般社會觀感，極易讓人產生逞兇鬥狠之聯想，
      足使一般人心生畏懼，戊○○亦到庭證稱「我認為他們是
      要告訴我他是黑道的兄弟」等語（見本院卷第82頁），足
      見戊○○確有擔心機車遭被告2 人據為己有，因此心生畏
      懼之情，是被告丙○○辯稱不知被告甲○○未還車，亦不
      知其向戊○○恐嚇取財云云，應屬臨訟卸責之詞，不足採
      信。
三、綜上所述，被告甲○○侵占上開直航租車公司之汽車，並與
    被告丙○○共同侵占神鷹二輪館戊○○機車並藉此方式恐嚇
    戊○○圖謀財物等情，事證明確，犯行均堪認定。
四、按被告行為後，刑法業於95年7 月1 日修正公布施行，依修
    正後刑法第2 條第1 項規定：「行為後法律有變更者，適用
    行為時之法律。但行為後之法律有利於行為人者，適用最有
    利於行為人之法律」。茲就本案涉及法律變更之比較與適用
    ，分敘如下：
（一）修正前刑法第28條原規定：「二人以上共同實『施』犯罪
      之行為者，皆為正犯」，修正後則改為「二人以上共同實
      『行』犯罪之行為者，皆為正犯」。此部分僅法律條文文
      字之修正，並非法條之構成要件或法律效果發生變動，故
      非屬法律之變更，自不生比較新舊法之問題，先予敘明。
（二）修正後刑法刪除第55條關於牽連犯部分之規定，並刪除第
      56條連續犯之規定，其中連續犯規定之刪除雖非犯罪構成
      要件之變更，但顯已影響行為人刑罰之法律效果，自亦屬
      法律有變更。本案被告甲○○所犯侵占、恐嚇取財未遂等
      罪具有牽連犯及連續犯之關係；被告丙○○所犯侵占及恐
      嚇取財未遂罪具有牽連犯之關係，依修正前即行為時之規
      定，被告2 人均應從一重之恐嚇取財未遂罪處斷。修正後
      刑法既已刪除牽連犯及連續犯之規定，則彼等所犯上述各
      罪應依數罪併罰之規定分論併罰，比較新舊法之規定，以
      修正前之規定較有利於被告。
（三）關於易科罰金之折算標準，修正後刑法第41條第1 項前段
      規定：「犯最重本刑為5 年以下有期徒刑以下之刑之罪，
      而受6 個月以下有期徒刑或拘役之宣告者，得以新臺幣1
      千元、2 千元或3 千元折算1 日，易科罰金」，惟修正前
      刑法第41 條 第1 項前段則規定：「犯最重本刑為5 年以
      下有期徒刑以下之刑之罪，而受6 個月以下有期徒刑或拘
      役之宣告，因身體、教育、職業、家庭之關係或其他正當
      事由，執行顯有困難者，得以1 元以上3 元以下折算1 日
      ，易科罰金」，及修正前罰金罰鍰提高標準條例第2 條關
      於「依刑法第41條易科罰金者，均就其原定數額提高為1
      百倍折算1 日；法律所定罰金數額未依本條例提高倍數，
      或其處罰法條無罰金刑之規定者，亦同」等規定，易科罰
      金之折算標準最高為銀元3 百元，最低為銀元1 百元，換
      算為新臺幣後，最高額為新臺幣9 百元，最低額為新臺幣
      3 百元。比較修正前、後關於易科罰金折算標準之刑罰法
      律，應適用修正前刑法第41條第1 項前段及廢止前罰金罰
      鍰提高標準條例第2 條規定，對被告較為有利。
（四）再修正後刑法第25條第1 項關於「已著手於犯罪行為之實
      行而不遂者，為未遂犯」之規定並未修正，同條第2 項於
      修正前規定「未遂犯之處罰，以有特別規定者，為限」，
      修正後規定「未遂犯之處罰，以有特別規定者為限，並得
      按既遂犯之刑減輕之」。另修正前刑法第26條規定「未遂
      犯之處罰，得按既遂犯之刑減輕之。但其行為不能發生犯
      罪之結果，又無危險者，減輕或免除其刑」，修正後則規
      定「行為不能發生犯罪之結果，又無危險者，不罰」，將
      原不能未遂犯改採為不罰以外，僅將原第26條前段一般未
      遂犯之處罰效果，移列為第25條第2 項後段。本案被告既
      均已著手於恐嚇取財之犯罪行為，並非不能未遂，不論依
      修正前之刑法第25條、第26條未遂犯之規定或修正後之刑
      法第25條之規定，均為未遂犯，對被告而言並無有利或不
      利之情形，自亦不生新舊法比較之問題。
（五）綜上法律修正前、後依刑法第2 條第1 項之「從舊從輕」
      原則，綜其全部罪刑結果而為比較，應適用修正前之相關
      刑罰法律，對被告2 人較為有利，自應一體適用修正前刑
      法相關規定及罰金罰鍰提高標準條例第2 條規定。
五、核被告2 人所為，均係犯刑法第335 條第1 項之普通侵占罪
    、同法第346 條第1 項、第3 項之恐嚇取財未遂罪。被告2
    人就侵占神鷹二輪館之機車及恐嚇取財未遂之犯行互有犯意
    聯絡與行為分擔，均為共同正犯。被告甲○○另對直航租車
    公司為侵占犯行部分，與嗣後侵占神鷹二輪館機車之犯行間
    ，時間緊接，手法相同，觸犯構成要件相同之罪名，顯係基
    於概括犯意反覆為之，為連續犯，應依修正前刑法第56 條
    之規定以一罪論，並加重其刑。被告2 人所犯上開2 罪，有
    方法、目的之牽連關係，為牽連犯，均應依修正前刑法第55
    條規定，從一較重之恐嚇取財未遂罪處斷。被告2 人著手恐
    嚇取財而未遂，均依法減輕其刑。審酌被告2 人為圖己利，
    利用合法租車機會，將承租車輛侵占入己，本已不該，竟又
    昇高犯罪手段，向車行老闆恐嚇交付金錢，始可還車，使被
    害人心生畏懼，擾亂交易秩序，破壞社會安寧，且至今尚未
    返還承租車輛，犯罪後亦未坦承認錯，飾詞圖卸其責，行為
    均應予相當之刑事非難；另考量被告丙○○並無不良前科紀
    錄，有卷附臺灣高等法院被告前案紀錄表可參，非品行惡劣
    之人，此次觸犯刑章，雖仍屬共同正犯，然顯均由被告甲○○主導，而屬次要角色地位，及斟酌其等犯罪使用手段、動
    機等一切情狀，各量處被告如主文所示之刑，並就被告丙○○部分，諭知易科罰金之折算標準，以資懲儆。
六、公訴意旨另以：被告丙○○與甲○○於94年12月20日共同向
    直航租車公司租車，由被告丙○○擔任保證人，惟於翌日租
    期屆至時，被告2 人並未歸還車輛，而意圖為自己不法所有
    之犯意聯絡，將該持有之車輛侵占入己，嗣被告甲○○並於
    94年12月28日以電話向直航租車公司店員丁○○恐嚇稱「是
    否在找4932的車子，如果要的話，就要準備5 萬元」等語，
    惟嗣後並未實際聯絡取款而未遂，因認被告甲○○涉有恐嚇
    取財未遂罪嫌；被告丙○○共同涉有刑法侵占及恐嚇取財未
    遂罪嫌。然查：被告2 人於上開時、地向直航租車公司租用
    車輛之事實，業已認定如上，而被告甲○○陳稱該車租用當
    日即發生車禍，其並未下車處理即駕車離去等語，與直航租
    車公司店長乙○○於警詢時所述互核一致，且當時被告甲○○發生車禍後先讓被告丙○○下車，被告甲○○即自行駕車
    離去，亦經被告甲○○陳明在卷，與被告丙○○所陳吻合，
    是被告丙○○並非使用該車之人，應堪認定。事隔1 日，直
    航租車公司店長乙○○撥打甲○○於租車契約上所留電話，
    要求被告甲○○還車，被告甲○○雖答應還車，然事實上並
    未歸還，且嗣後電話即無法接通，顯見被告甲○○確有將該
    車輛據為己用之意思，行為固該當侵占之罪。惟被告丙○○
    既僅係擔任該租車契約之連帶保證人，租車後並非由其使用
    ，被告甲○○事後未歸還該車並據為己用之情，並無客觀事
    證證明被告丙○○知悉或有共同侵占之意思，其於民事上固
    應負連帶賠償責任，然究不得因此即認定其涉有共同侵占之
    罪，公訴人此部分舉證，尚難使本院獲致被告丙○○有罪之
    確切心證。另關於被告2 人共同恐嚇取財部分，直航租車公
    司店員丁○○雖於警詢時稱「94年12月28日有一位『自稱甲○○』之男子，打電話向我語帶威脅說要不要4932-JM 的車
    子，準備5 萬元，就還你車子」等語，惟偵查中則證稱「一
    位綽號『民仔』，打電話說你們是否要4932的車子，拿5 萬
    元過來我再聯絡你們」等語，前後已非相符，尚難遽採為不
    利於被告之認定。嗣於本院審理時則到庭明確證稱：「打電
    話來的人沒有告知我他叫什麼名字，偵查中我忘記有說是民
    仔的人打電話，我記得的是，我接到電話後才知道我們有查
    報這台車，所以剛接到電話的時候，我並不知道發生什麼事
    情，我不能夠確認打電話來的人為被告甲○○。」等語（見
    本院卷第172-17 3頁）。丁○○既為唯一接獲恐嚇電話之人
    ，又為直航租車公司僱用之店員，應無可能為被告設詞脫罪
    ，其於本院審理時之證言自堪憑信。從而，公訴人此部分舉
    證，仍無法具體證明被告2 人涉有恐嚇取財未遂之犯行，其
    間尚有合理之懷疑存在，本應判決被告2 人無罪，惟因公訴
    人認此部分如成立犯罪，與上開論罪部分有牽連犯或連續犯
    之裁判上一罪關係，爰不另為無罪之諭知，附此敘明。
七、又公訴人認被告2 人租用車輛時即有意不還，乃意圖詐欺取
    財，遂當庭變更起訴法條為刑法第339 條第1 項之詐欺取財
    罪嫌。惟被告2 人租用車輛均填寫真實姓名及住址，此觀卷
    附2 份租車契約即明，被告甲○○雖承認有詐欺取財犯行，
    惟其同時亦坦承有侵占犯行，顯見其對所認罪名之構成要件
    未有真切認識，是判斷其是否成立詐欺取財之罪，自應以其
    對事實之陳述及客觀事證綜合論斷，查被告甲○○於本院訊
    問時供稱：「（問：是否租車當時就不想還車？）因我在通
    緝期間，所以只能租車代步。我只有租用這2 家的車沒有還
    車，因為那陣子我有吃藥，精神狀況不好，車子有時候放在
    哪裡也都不知道，而且車子出車禍，我自己也不曉得。」等
    語（見本院卷第178 頁），而被告甲○○當時確有遭通緝之
    事實，亦有臺灣高等法院被告前案紀錄表可查，並非虛構，
    是被告甲○○既未承認租車之始即有詐騙不還車之意圖，自
    不能以其事後未歸還車輛，即認定其有詐欺取財之犯意，亦
    無積極證據證明被告丙○○涉有詐欺取財之犯行，被告2 人
    此部分應不成立詐欺取財之罪，惟此部分事實與侵占罪之基
    本社會事實同一，爰變更起訴法條。
據上論斷，應依刑事訴訟法第299 條第1 項前段、第300 條，刑
法第2 條第1 項前段、第28條、修正前第56條、第335 條第1項
、第346 條第1 項、第3 項、第26條前段、修正前第55條、修正
前第41條第1 項前段，罰金罰鍰提高標準條例第1 條前段、廢止
前第2 條，現行法規所定貨幣單位折算新臺幣條例第1 條，判決
如主文。
本案經檢察官黃碧玉到庭執行職務。
中    華    民    國    95    年    8     月    10    日
                  鳳山刑事第2 庭
                          審判長法  官  邱明弘
                                法  官  譚德周
                                法  官  李嘉益
以上正本證明與原本無異。
如不服本判決，應於收受送達後10日內向本院提出上訴書狀。
中    華    民    國    95    年    8     月    10    日
                                書記官  郭南宏
附錄本案論罪科刑法條全文：
中華民國刑法第335條
（普通侵占罪）
意圖為自己或第三人不法之所有，而侵占自己持有他人之物者，
處5 年以下有期徒刑、拘役或科或併科1 千元以下罰金。
前項之未遂犯罰之。
中華民國刑法第346條
（單純恐嚇罪）
意圖為自己或第三人不法之所有，以恐嚇使人將本人或第三人之
物交付者，處6 月以上5 年以下有期徒刑，得併科1 千元以下罰
金。
以前項方法得財產上不法之利益，或使第三人得之者，亦同。
前二項之未遂犯罰之。


司法院資訊處製作；財團法人民間司法改革基金會備份。
